【裁判字號】    96,苗簡,606
【裁判日期】    970714
【裁判案由】    分割共有物
【裁判全文】
臺灣苗栗地方法院民事簡易判決         96年度苗簡字第606號
原      告  甲○○
                        樓
            丁○○
被      告  丙○○
            乙○○
上 列 1 人
訴訟代理人  戊○○    住同上
上列當事人間因請求分割共有物事件，本院於民國97年7 月10日
言詞辯論終結，判決如下：
    主  文
原告與被告共有坐落苗栗縣頭份鎮○○段○○段第一○三建號建
物及同小段第一○八二號建物應予變價分割，所得價金由原告甲○○分得三千分之八六九，原告丁○○分得三千分之一三一，被
告丙○○分得三分之一、被告乙○○分得三分之一。
訴訟費用由被告丙○○負擔三分之一，被告乙○○負擔三分之一
，原告甲○○負擔三千分之八六九，原告丁○○負擔三千分之一
三一。
    事實及理由
一、原告2 人起訴主張：苗栗縣頭份鎮○○段○○段第103 建號
    （登記面積42.98 平方公尺）及其增建部分即同段第1082建
    號（如附圖即苗栗縣頭份地政事務所民國92年6 月17日建物
    測量成果圖所示），門牌號碼均為：苗栗縣頭份鎮○○里○
    鄰○○路40號（下稱「系爭建物」），為兩造所共有，被告
    2 人應有部分各3 分之1 ，原告甲○○應有部分3000分之86
    9 ，原告丁○○應有部分3000分之131 ，爰依民法第823 條
    請求裁判分割共有物，並聲明：如主文第1 項所示。
二、被告2人主張：原物分割如本院卷第52頁圖示。
三、按：「非主物之成分，常助主物之效用，而同屬一人者，為
    從物；主物之處分，及於從物，民法第68條第1 項、第2 項
    分別定有明文，故在查封時已成為不動產之從物者，該從物
    亦在拍賣範圍內，由拍定人取得該從物所有權，執行法院應
    予一併點交。又動產因附合而為不動產之重要成分者，不動
    產所有人取得動產所有權，民法第811 條亦有明文規定，故
    主建物附加之增建物如無獨立出入口，不能為獨立使用者，
    應屬主建物之附屬物而為主建物之一部分，可併就該增建物
    為執行，而由拍定人取得該增建物之所有權，執行法院亦應
    予一併點交」（最高法院92年度臺抗字第338 號裁判意旨參
    照）。經查：坐落苗栗縣頭份鎮○○段○○段第103 建號建
    物，原為訴外人陳政棋所有其應有部分3 分之1 ，經其債權
    人即原告2 人承受該應有部分，本院執行時，發現現場有未
    經保存登記之增建建物，並無獨立出入口，陳政棋之應有部
    分亦為3 分之1 ，經測量後編為同小段第1082建號，均由債
    權人即原告2 人依法承受，此經本院依職權調取93年度執字
    第6612號拍賣抵押物卷宗核閱屬實，而系爭房屋目前僅有一
    大門通往苗栗縣頭份鎮○○路，別無其他出入口，此經本院
    法官赴現場勘驗屬實，並製有勘驗筆錄可稽（見卷第44頁）
    ，足認苗栗縣頭份鎮○○段○○段第1082建號建物，為同小
    段第103 建號之從物，經原告2 人承受陳政棋之3 分之1 應
    有部分後，就該2 建號之建物，兩造4 人之應有部分應屬相
    同，且因主物之處分及於從物，故如得分割，則應予合併分
    割。
四、按各共有人得隨時請求分割共有物。但因物之使用目的不能
    分割或契約訂有不分割之期限者，不在此限。共有物之分割
    ，依共有人協議之方法行之。分割之方法，不能協議決定者
    ，法院得因任何共有人之聲請，命為下列之分配：以原物分
    配於各共有人；變賣共有物，以價金分配於各共有人，民法
    第823 條第1 項、第824 條第1 、2 項分別定有明文。本件
    系爭建物共有人間未以契約訂有不分割之期限，依其使用目
    的，亦無不能分割之情形，則原告因共有人間無法達成分割
    之協議，訴請裁判分割系爭建物，自屬正當，應予准許。
五、關於分割分法，按「共有物分割之方法不能協議決定者，法
    院得因各共有人之聲請，命為左列分配：（一）以原物分配
    於各共有人，（二）變賣共有物，以價金分配於各共有人，
    民法第824 條第2 項定有明文。依此推論，不問係以原物分
    配於各共有人，抑變賣共有物，而以價金分配於共有人，皆
    係合法處置，不生違法之問題」，最高法院著有51年臺上字
    第428 號判例可資參照；次按：「共有物分割之方法時，分
    配原物與變賣之而分配價金，孰為適當，法院本有自由裁量
    之權，不受任何共有人主張之拘束」，最高法院著有29年上
    字第1792號判例可資參照，再按：「分割共有物究以原物分
    割或變價分割為適當，法院應斟酌當事人意願、共有物之使
    用情形、經濟效用及全體共有人之利益等情形而為適當之分
    割，不受共有人所主張分割方法之拘束」（最高法院88年度
    臺上字第600 號、87年度臺上字第1402號判決要旨參照）。
六、經查：本件原告2 人主張變價分割，被告2 人主張原物分割
    。本院認系爭建物應以變價分割，爰分割如主文第1 項所示
    ，理由：
（一）系爭房屋目前僅有一大門通往苗栗縣頭份鎮○○路，別無
      其他出入口，此經本院法官赴現場勘驗屬實，並製有勘驗
      筆錄可稽（見卷第44頁），則倘以原物分割，則分得不通
      出入口者，價值較低，難以公平分配。
（二）建物本質上為一體成型者，具共同之屋頂、牆壁及樑柱，
      如以原物分割，則分得單獨所有部分者，倘欲事實上處分
      其所分得部分，對他共有人分得之部分，恐生結構安全之
      影響，易滋生各分得人利用上之紛爭。
（三）系爭房屋面積非廣，倘數人就一屋分室使用，非但每人所
      分得之面積狹小，且數間房間原本有功能上之相互輔助性
      ，亦將因分室使用而喪失系爭房屋一體使用之通常使用價
      值，而減損系爭房屋之經濟效用。
（四）又如附圖所示，苗栗縣頭份鎮○○段○○段第1082建號建
      物坐落土地包括同小段第557 之2 、557 之3 、558 、55
      9 、561 、563 地號，其土地所有權人眾多而複雜（見卷
      第81至95頁），如以原物分割，其各分得者占有各筆土地
      之不同，利益狀態亦不一致，難以達公平分割之目的。
（五）至被告2 人稱：現住系爭房屋內之兄嫂無力他遷，故應原
      物分割等語，本院民事執行處執行時，亦發現陳政棋之兄
      嫂住於其內（見卷第68頁執行筆錄影本），因該兄嫂並非
      系爭房屋之共有人，本院依法自無庸就此部分考量。
七、因共有物分割、經界或其他性質上類似之事件涉訟，由敗訴
    當事人負擔訴訟費用顯失公平者，法院得酌量情形，命勝訴
    之當事人負擔其一部，民事訴訟法第80條之1 定有明文。查
    分割共有物之訴，係兩造間之必要共同訴訟，原、被告之間
    本可互換地位，本件原告起訴雖於法有據，但被告之應訴實
    因訴訟性質所不得不然，自不宜由被告負擔全部訴訟費用，
    爰依各共有人就系爭土地之應有部分比例，判命兩造按主文
    第2項所示之比例分擔訴訟費用，併此敘明。
八、訴訟費用負擔之依據：民事訴訟法第78條、第80條之1 、第
    85條第1項但書。
中    華    民    國    97    年    7     月    14    日
                    苗栗簡易庭法  官  伍偉華
以上正本係照原本作成。
如不服本判決，應於判決送達後20日內向本院提出上訴狀（須附
繕本）。
                              書記官  黎東成
中    華    民    國    97    年    7    月    14    日


司法院資訊處製作；財團法人民間司法改革基金會備份。
